智慧財產法院行政判決
　　　　　　　　　　　　　　　　　 99年度行商訴字第209號
　　　　　　　　　　　　　　　　民國100年3月17日辯論終結
原　　　告　臺灣菸酒股份有限公司
代　表　人　徐安旋
訴訟代理人　俞昌瑋律師
複代理人　　王朝陽律師
被　　　告　經濟部智慧財產局
代　表　人　王美花（局長）住同上
訴訟代理人　楊子儉
上列當事人間因商標註冊事件，原告不服經濟部中華民國99年9
月15日經訴字第09906062410 號訴願決定，提起行政訴訟，本院
判決如下：
　　主  文
原告之訴駁回。
訴訟費用由原告負擔。
　　事實及理由
壹、程序方面：
    原告之代表人於起訴時為韋伯韜，繼於本院審理期間變更為
    徐安旋，業經聲明承受訴訟在卷（見本院卷第130 頁），經
    核無不合，應予准許。
貳、實體方面：
一、事實概要：原告前於民國95年7 月25日以「上蓋青、上蓋順
    」商標（下稱本件商標，如附圖一所示），指定使用於商標
    法施行細則第13條所定當時商品及服務分類表第32類之「啤
    酒、黑啤酒、生啤酒、淡啤酒、薑汁淡啤酒、麥酒、麥芽酒
    、麥芽啤酒、製啤酒用麥芽汁、製烈性酒配料、製啤酒用蛇
    麻子汁」商品，向被告申請註冊。經被告審查，認本件商標
    圖樣上之中文「上蓋青、上蓋順」有形容最新鮮、最順暢之
    意，以之作為商標，指定使用於前揭商品，尚難使商品之相
    關消費者認識其為表彰商品之標識，並得藉以與他人之商品
    相區別，應不准註冊，於99年5 月27日以商標核駁第323476
    號審定書予以核駁之處分。原告不服，提起訴願，經經濟部
    99年9 月15日經訴字第09906062410 號訴願決定駁回，原告
    仍不服，遂向本院提起行政訴訟。
二、原告聲明求為判決撤銷訴願決定及原處分，並判命被告應就
    申請第095038047 號「上蓋青、上蓋順」商標為核准註冊之
    處分，並主張：
  (一)本件商標係原告所獨創，具有臺灣鄉土氣息，原告自1999年
    起就所生產之啤酒，即定位以「上青」為特色，用以標榜本
    地生產的啤酒比進口的新鮮，原告為表徵臺灣本地生產之啤
    酒「新鮮」之意，先後以「台灣上青」、「有青，我就是世
    界」、「台灣啤酒有青才敢大聲」、「上親ㄟ台灣上青ㄟ啤
    酒」為商標圖樣申請註冊，經被告核准使用於第32、35類商
    品或服務已有7 件。
  (二)原告委託傳播公司就「台灣啤酒」與各品牌啤酒進行品牌印
    象分析，鑒於「新鮮」、「本土情感」為台灣啤酒品牌核心
    價值，經廣告公司集體創意，確認以閩南語發音最貼切本土
    情感，而閩南語的「有青」最為傳神。自1998年至今，原告
    創造出無數金典用語，如「有青才敢大聲」、「有青，我就
    是世界」、「有青ㄟ時代」、「上蓋青、上蓋順」、「台灣
    啤酒、上青」、「咱ㄟ台灣，咱ㄟ啤酒」、「正港台灣味」
    、「在地ㄟ現作ㄟ，上青」、「上青，上合咱ㄟ味」、「金
    牌上青」、「擱卡青、擱卡大聲」、「上介青，上介順」。
    本件「上蓋青、上蓋順」是經過縝密設計，具有商標之特別
    識別力。
  (三)本件商標並非業界所必須或通常用以說明之文字，雖綴有閩
    南俚語，但其文字譴詞用語，無論從押韻、意匠設計、感念
    之表達均屬於智慧結晶，具有極高獨創性。本件商標於設計
    創意時，於文字表現上，無不表徵或暗示「商品特色」，故
    為表現該商品特色起見，原告在商標創設時即在文字族群之
    選用運用上竭盡創意及巧思予以特殊排列，以便達到消費者
    一望便知的顯著識別效果，並易於喚起消費者購買時作為選
    用之標誌，自非一般使用「廣告行銷用語」可比擬。
  (四)本件商標因與目前在臺灣其他品牌啤酒的用語或意向廣告顯
    有不同，應已足以使相關消費者識其為表彰商品或服務之標
    識，是原告商標圖樣本身已具有商標識別性。且「有青、我
    就是世界」、「咱ㄟ台灣、咱ㄟ啤酒」、「有青才敢大聲」
    等已獲商標註冊，而類似新鮮意含的商標如「台灣尚青」、
    「青ㄅ一ㄤˋㄅ一ㄤˋ」、「尚青」、「台灣尚介青」、「
    尚蓋青」、「真透青」亦有核准前例。原告以本件商標「上
    蓋青、上蓋順」上奇摩搜尋網站進行搜尋，搜索結果以「上
    蓋青、上蓋順」完整字句出現者，僅原告之使用，此外未發
    現有第三者以此商標為廣告用語，或廣告性質之用語。因此
    ，從網站搜尋結果「上蓋青、上蓋順」非屬於審查基準所例
    示「習見祝賀語、吉祥語、流行用語與成語」。
  (五)被告對於類似文字准予註冊者，不乏案例，如註冊第315200
    號「尚蓋好」、440298號「上蓋槍」、773351號「尚蓋穩」
    、0000000 號「尚蓋青」、0000000 號「尚蓋青」、543075
    號「蓋高尚」。另被告已核准在其他商品或服務註冊之案件
    ，第0000000 號「我的幸福提案」、0000000 號「創新來自
    寶寶，成長每一步」、0000000 號「沒有陌生人的世界」、
    0000000 號「台灣麗發你會紅」、0000000 號「台灣麗發樣
    樣紅」、0000000 號「發現美麗新世界」、0000000 號「要
    最好您非變不可」、0000000 號「生命就該浪費在美好的事
    物上」、0000000 號「足感心A 」、0000000 號「只有遠傳
    沒有距離」、958155號「鑽石恆久遠一顆永留傳DE BEERS」
    、0000000 號「有青、我就是世界」、0000000 號「咱ㄟ台
    灣咱ㄟ啤酒」、0000000 號「不在辦公室也能辦公事」、00
    00000 號「世界語文未統一．語文問題找統一」、0000000
    號「期待下一次．不如靠自己」，則本件商標應作同樣審查
    標準。
  (六)商標之使用於法律上並無禁止不能與他商標合併使用，尤其
    在二件商標之商標權人為同一人時，於廣告宣傳上互相搭配
    使用，以增加消費者注意或重複加深消費者印象，更可達到
    商標使用之經濟效益，於法尚難指為無效之使用。原告廣告
    行銷之內容均係主打「金牌台灣啤酒」等商品，部分廣告行
    銷資料內容有「上蓋青、上蓋順」之文字組合等變化，實為
    二商標搭配行使，於消費者而言均足以識別二商標商品，二
    商標用於廣告中互相搭配使用，已蔚為商業使用之趨勢，因
    此於法仍應有商標法第23條第4 項規定，排除同條第1 項第
    1 款規定之適用。
三、被告聲明求為判決駁回原告之訴，並抗辯：
  (一)本件商標圖樣上之「上蓋青、上蓋順」，為一種廣告上之口
    白及日常生活中用來形容最新鮮、最合口味或最合意之閩南
    語，以之作為商標使用於所指定之商品，無法使商品相關消
    費者認識其為表彰商品之標識，並得藉以與他人之商品相區
    別，應不具識別性。
  (二)本件商標係由中文「上蓋青」及「上蓋順」自左至右橫書構
    成，中間以一個「、」符號區隔，以閩南語發音，中文「上
    蓋」有「最…」之涵義，中文「青」有形容新鮮之涵義，中
    文「順」有形容順暢或合口味等涵義；故綜合「上蓋青、上
    蓋順」整體，有形容最新鮮、最順暢之意義，依照台語之使
    用於目前國內社會極為普遍之情形，以之作為商標圖樣，指
    定使用於啤酒、黑啤酒、生啤酒、淡啤酒、薑汁淡啤酒、麥
    酒、麥芽酒、麥芽啤酒、製啤酒用麥芽汁、製烈性酒配料、
    製啤酒用蛇麻子汁等商品，易使消費者將本件商標之文字認
    係一段稱讚內容，並不足以使商品相關消費者認識其為表彰
    商品來源之標識，而得藉以與他人之商品相區別，應不具識
    別性，並不因未為業界所必須或通常用以說明之文字即認其
    具有識別性。
  (三)原告所提之平面媒體或廣播電視中播出之廣告資料，包括品
    牌印象、廣告企劃調查；「上青，上合咱ㄟ味」等系列廣告
    圖樣、「台酒上青」、「有青才敢大聲」等報導；廣告（委
    託）契約書、電視暨平面媒體廣告企劃、報章雜誌、燈箱、
    提袋、歌手伍佰代言之電視及平面廣告表現稿，其主要為「
    啤酒」品牌之調查或行銷廣告，且其廣告用語不盡相同，並
    非商標圖樣中之「上蓋青、上蓋順」用語，證據資料中標示
    有「上蓋青、上蓋順」用語者，均係在廣告「金牌台灣啤酒
    」、「金牌王台灣啤酒」等品牌商品予消費者印象「上蓋青
    、上蓋順」僅係作為上開商品之廣告用語，並非作為表彰商
    品來源標識之商標使用，自不能以該等證據資料即認為本件
    商標因原告之使用，在交易上已成為商品或服務之識別標識
    ，原告主張符合商標法第5 條第2 項所稱之識別性及取得第
    二層意義部分，並非可採。
  (四)至「有青、我就是世界」、「咱ㄟ台灣、咱ㄟ啤酒」、「有
    青才敢大聲」「台灣尚青」、「青ㄅㄧㄤˋㄅㄧㄤˋ」、「
    尚青」、「台灣尚介青」、「尚蓋青」、「真透青」等作為
    商標圖樣獲准註冊案例，核該等商標圖樣與本件不盡相同，
    指定使用之商品或服務亦屬有別，案情不同，且屬另案妥適
    與否問題，依商標審查個案拘束原則，尚不得比附援引，執
    為本件商標應予核准之論據。
四、得心證之理由：
  (一)按「商標應足以使商品或服務之相關消費者認識其為表彰商
    品或服務之標識，並得藉以與他人之商品或服務相區別」、
    「商標不符合第5 條規定者，不得註冊」，分別為商標法第
    5 條第2 項、第23條第1 項第1 款所明定。「商標應足以使
    商品或服務之相關消費者認識其為表彰商品或服務之標識，
    並得藉以與他人之商品或服務相區別」即為所謂之「商標識
    別性」；判斷商標是否具有識別性，應依一般生活經驗加以
    衡酌，其外觀、稱呼、觀念與指定使用商品之關係，是否足
    以使相關消費者認知為區別商品或服務來源之標識。而「…
　  有不符合第5 條第2 項規定之情形，如經申請人使用且在交
    易上已成為申請人商品或服務之識別標識者，不適用之。」
    復為同法第23條第4 項所規定。
  (二)次按，文字作為指示及區別商品或服務來源的標識，是否具
    有識別性，則視：1.該文字是否為既有的詞彙或事物，倘該
    文字係新創之詞彙，除了作為標章之用，其本身不具特定既
    有的含義，即具有先天識別性；2.該文字是否僅係暗示商品
    或服務之特性，亦即消費者需運用想像、思考、感受或推理
    後，始得瞭解該文字所隱含譬喻之商品或服務之特性時，該
    文字亦具有先天識別性；3.該文字倘係直接描述商品或服務
    之品質、功用、成分、性質、特徵或對消費者產生之效果，
    因該文字無法指示及區別商品或服務之來源，即不具識別性
    ，須經使用後始可取得後天識別性；4.該文字倘係交易上普
    遍用以指示某類商品或服務之通用名稱，即不具識別性，亦
    無從經由使用而取得後天識別性。
  (三)本件商標圖樣係由中文「上蓋青」、標點符號「、」及中文
    「上蓋順」由左至右橫書所組合而成，以閩南語發音，「上
    蓋」有「最…」之意，「青」及「順」則分別有形容「新鮮
    」及「順暢或合口味」等意涵，且該等語詞皆為國人所習見
    習用之閩南語詞。是以，在國內閩南語使用十分普遍之情形
    下，結合「上蓋」及「青」實易令人直接聯想有形容最新鮮
    之意，結合「上蓋」及「順」則易使人直接聯想為形容最順
    暢、最合口味等意。足認本件商標圖樣上之「上蓋青、上蓋
    順」，為一種廣告上之口白及日常生活中用來形容最新鮮、
    最合口味或最合意之閩南語。依照台語之使用於目前國內社
    會極為普遍之情形，以之作為商標圖樣，指定使用於啤酒、
    黑啤酒、生啤酒、淡啤酒、薑汁淡啤酒、麥酒、麥芽酒、麥
    芽啤酒、製啤酒用麥芽汁、製烈性酒配料、製啤酒用蛇麻子
    汁等商品，易使消費者將本件商標之文字認係一段稱讚內容
    ，實僅為描述其酒類相關商品為最新鮮順口之廣告行銷用語
    ，並不足以使商品相關消費者認識其為表彰商品來源之標識
    ，而得藉以與他人之商品相區別，應不具識別性，並不因未
    為業界所必須或通常用以說明之文字即認其具有識別性，依
    商標法第23條第1項第1款規定，本件商標自不得註冊。
  (四)原告雖提出相關行銷廣告資料，主張本件商標業經其使用，
    在交易上已成為其商品之識別標識，應可准予註冊云云。惟
    綜觀原告所提出之平面媒體或廣播電視中播出之廣告資料，
    包括品牌印象、廣告企劃調查；「上青，上合咱ㄟ味」等系
    列廣告圖樣、「台酒上青」、「有青才敢大聲」等報導；廣
    告（委託）契約書、電視暨平面媒體廣告企劃、報章雜誌、
    燈箱、提袋、歌手伍佰代言之電視及平面廣告表現稿，其主
    要為「啤酒」品牌之調查或行銷廣告，且其廣告用語不盡相
    同，並非商標圖樣中之「上蓋青、上蓋順」用語，證據資料
    中標示有「上蓋青、上蓋順」用語者，均係在廣告「金牌台
    灣啤酒」、「金牌王台灣啤酒」等品牌商品予消費者印象「
    上蓋青、上蓋順」僅係作為上開商品之廣告用語，並非作為
    表彰商品來源標識之商標使用。又其部分廣告行銷資料內容
    可見有「上蓋青、上蓋順」之文字組合，惟因其相關廣告行
    銷資料所使用之文字組合變化繁多，其使用方式予消費者之
    認知實仍僅為促銷「金牌台灣啤酒」等商品廣告中所使用之
    各式宣傳行銷用語之一，尚難認識其為表彰商品來源之識別
    標識，自亦難依據該等證據資料認定本件商標業經原告廣泛
    行銷使用，在交易上已成為原告商品之識別標識。承上，足
    認該文字係交易上普遍用以指示某類商品或服務之通用名稱
    ，即不具識別性，亦無從經由使用而取得後天識別性，而得
    依商標法第23條第4 項規定，排除同條第1 項第1 款規定之
    適用。
  (五)原告固主張被告對於類似文字准予註冊者，不乏案例，如「
    尚蓋好」、「上蓋槍」、「尚蓋穩」、「尚蓋青」、「尚蓋
    青」、「蓋高尚」，另被告已核准在其他商品或服務註冊之
    案件，有「我的幸福提案」、「創新來自寶寶，成長每一步
    」、「沒有陌生人的世界」、「台灣麗發你會紅」、「台灣
    麗發樣樣紅」、「發現美麗新世界」、「要最好您非變不可
    」、「生命就該浪費在美好的事物上」、「足感心 A 」、
    「只有遠傳沒有距離」、「鑽石恆久遠一顆永留傳 DE BEER
    S 」、「有青、我就是世界」、「咱ㄟ台灣咱ㄟ啤酒」、「
    不在辦公室也能辦公事」、「世界語文未統一．語文問題找
    統一」、「期待下一次．不如靠自己」，則本件商標應作同
    樣審查標準云云。但查，原告所舉另案獲准註冊之案例，核
    其商標圖樣與本件並不相同，或所指定使用之商品或服務有
    別，案情各異，且屬另案妥適與否問題，依商標審查個案拘
    束原則，尚不得比附援引，本件商標亦應准予註冊之論據，
    併予指明。
五、綜上所述，原告申請註冊之本件商標，不具先天識別性，且
    依其所提供使用證據尚無法證明本件商標業經其使用且在交
    易上成為其指定使用商品之識別標識，而取得後天識別性，
    自難謂已符合商標法第23條第4 項規定，而應有首揭商標法
    第23條第1 項第1 款規定之適用，而不得註冊。從而，被告
    所為核駁之處分，並無不法，訴願決定予以維持，亦無不合
    。原告徒執前詞，訴請撤銷訴願決定及原處分，並請求被告
    應做成准予註冊之處分，為無理由，應予駁回。
六、本件事證已明，兩造其餘主張或答辯，已與本院判決結果無
    涉，爰毋庸一一論列，併此敘明。
據上論結，本件原告之訴為無理由，爰依智慧財產案件審理法第
1條，行政訴訟法第98條第1 項前段，判決如主文。
中　　華　　民　　國　　100　 年　　4　　 月　　14　　日
                    智慧財產法院第二庭
                          審判長法  官　陳忠行
                                法  官　熊誦梅
                                法  官　曾啟謀
以上正本係照原本作成。
如不服本判決，應於送達後20日內，向本院提出上訴狀並表明上
訴理由（須按他造人數附繕本）。
如於本判決宣示後送達前提起上訴者，應於判決送達後20日內補
提上訴理由書（須按他造人數附繕本）。
中　　華　　民　　國　　100　 年　　4　　 月　　14　　日
　　　　　　　　　　　　　　　  書記官　王月伶
